最高法院民事判決　　　　　　　　　　　　　　　九十一年度台上字第一六一八號
　　被 上訴 人　法商法國興業銀行股份有限公司台北分行
　　法定代理人　戴伯恩
　　訴訟代理人　李泰運律師
　　　　　　　　吳素華律師
　　上　訴　人　誠泰商業銀行股份有限公司
　　法定代理人　林誠一
　　訴訟代理人　陳錦隆律師
右當事人間請求返還不當得利等事件，上訴人對於中華民國八十九年十月十七日台灣
高等法院第二審判決（八十九年度重上字第三八九號），提起上訴，本院判決如左：
　　理　由
本件被上訴人主張：伊為合作推展進出口等外匯業務，以利擴大營業對象及服務範圍
，於民國八十六年一月十一日與上訴人簽訂合作外匯業務合約，並約定適用西元一九
九三年修訂之信用狀統一慣例。訴外人歐麗有限公司（下稱歐麗公司）於八十六年十
月二十八日經由伊保證向上訴人申請開發編號2-7FAHWB500106、金額美金三十二萬五
千元之進出口即期信用狀，嗣寄單銀行中國國際商業銀行洛杉磯分行（下稱中銀洛杉
磯分行）收受出口商之單據後，認為單據有多項瑕疵，並請上訴人於同意接受單據後
再按其指示匯款予其指定帳戶。惟本件單據中之商業發票（commercial invoice）及
裝箱單（ packing list）所載貨物名稱為「Lubricating」，載貨證券則記載為「L-
ubicating 」，有關貨物之說明不一致；又載貨證券未填具貨物包皮之種類、個數及
標誌（嘜頭），屬於不清潔載貨證券，與信用狀要求不符等情形，依信用狀統一慣例
第十三條ａ項、第三十七條ｃ項之規定，應屬瑕疵，上訴人應不能接受。再按我國舊
海商法第九十八條第二項規定，包皮之種類、個數及標誌，乃屬對貨物應載事項之保
留，系爭載貨證券既未載明包皮之種類、個數及標誌，必致持有人難以提貨，依上開
規定，自屬不清潔載貨證券。又「裝箱單」載明裝箱之日期為一九九七年十一月十日
，而載貨證券記明之裝船日期為一九九七年十一月二日，貨物竟然在裝船八日後始裝
箱，亦難謂無瑕疵。詎上訴人於中銀洛杉磯分行通知單據有瑕疵情況下，竟逕行給付
信用狀款項，而未依信用狀統一慣例第十四條審慎處理，顯然不當，對於歐麗公司即
無請求歸墊之權利，亦不得請求伊代償。又本件係國際貿易詐欺，單據均屬偽造，出
口商即信用狀受益人Gemway公司根本未出貨，竟偽造匯票、載貨證券、裝箱單及商業
發票等單據，持向中銀洛杉磯分行辦理押匯，中銀洛杉磯分行發現單據有瑕疵，並未
同意押匯，而依「國際商會甲eeting on Oct 28, 1987 ICCDocu ments 470/487,470/
495 Bis之解釋」表明寄單係on approval，亦即該行僅辦理託收，已由信用狀付款方
式改為託收方式。付款方式既已自信用狀變更為託收，歐麗公司是否付款，乃聽任其
自由，而上訴人就信用狀亦不再負有付款義務，此由前揭伴書（託收指示書）內載「
請以電報通知拒付之理由」即明。上訴人基於代收銀行地位，本無付款義務，竟付款
予中銀洛杉磯分行供轉交出口商，上訴人對進口商歐麗公司並無墊款返還請求權，從
而對伊亦無代償請求權，則伊於八十六年十二月二十四日給付美金三十二萬七千一百
四十四元二角，折合新台幣（下同）一千零六十八萬四千五百三十元予上訴人，上訴
人即係無法律上原因而受利益，致伊受有損害。且上訴人接獲上開律書後，意隱匿此
等重大情事，未徵詢伊是否接受單據，未向伊說明其審查單據之結果，不符合合作外
匯業務合約第二條、第三條之約定，擅自於八十七年十一月二十五日付款予託收銀行
，其處理委任事務，自難辭過失之責，伊因不知原委，乃如數給付信用狀款本息予上
訴人，致受有損害，自得向上訴人請求賠償等情，爰依民法第一百七十九條、第一百
八十二條及第五百四十四條規定，求為命上訴人給付伊一千零六十八萬四千五百三十
元並加付法定遲延利息之判決。
上訴人則以：本件受益人提出之商業發票及裝箱單將系爭貨物記載為「 Lubricating
」，與受益人所提出之載貨證券之記載「Lubicating」相比較，後者係少打了第四個
字母即「ｒ」字，此無關宏旨之打字錯誤，並不足以構成單據之歧異或瑕疵。而本件
信用狀並未規定載貨證券須填具貨物包皮之種類、個數及標誌（嘜頭），因此系爭載
貨證券未予填具，並不構成瑕疵，亦不構成不清潔載貨證券。況所謂不清潔海運載貨
證券，依一九九三年信用狀統一慣例第三十二條之規定，係指運送單據載有貨物或包
裝之瑕疵狀況條款或註記者而言。而所稱貨物或包裝之瑕疵之狀況，係指破損，遭水
漬，包裝不適宜海洋運輸，鐵皮條鬆失等而言。系爭載貨證券並無此等之條款或註記
，即非不清潔載貨證券。中銀洛杉磯分行未就系爭信用狀辦理押匯，無須對單據進行
審查，單據審查之權責屬於開狀銀行。伊於收到單據後，以該等單據就表面所示與信
用狀之條款相符，於八十六年十一月二十一日經由被上訴人函知歐麗公司已收到信用
狀單據，經歐麗公司同意接受單據後，再於同月二十五日將該筆信用狀款項支付予受
益人，再於同年十二月二十四日收取代歐麗公司墊付之款項，歐麗公司既有還款於伊
之義務，伊收受此一款項，即無不當得利可言。系爭單據並無構成拒付之瑕疵，且被
上訴人非系爭信用狀之當事人，無權指示伊不得付款，且伊上於審核單據並在載貨證
券背書後，已將受益人寄交之單據正本送交被上訴人，再由其轉交歐麗公司，伊處理
委任事務並無過失，亦未造成被上訴人之損害。本件信用狀之開發、審查之委任關係
乃係存在於伊與歐麗公司之間，被上訴人不得越俎代庖主張委任人之權利等語，資為
抗辯。
原審廢棄第一審所為被上訴人敗訴之判決，改判如其聲明，無非以：被上訴人主張，
伊為與上訴人合作推展有關進出口等外匯業務，以利擴大營業對象及服務範圍，於八
十六年一月十一日上訴人簽訂合作外匯業務合約，並同意適用一九九三年修訂立信用
狀統一慣例，進口商歐麗公司於同年十月二十八日經由伊保證，向上訴人申請開發編
號2-7FAHWB500106、金額美金三十二萬五千元之進出口即期信用狀，嗣寄單銀行中銀
洛杉磯分行收受出口商之單據後，認單據有多項岐異，因請上訴人於認可後再電匯款
項至上開分行在聯邦準備銀行舊金山分行開設之帳戶，上訴人於接受單據後透過，伊
函知歐麗公司並經歐麗公司同意接受該單據後，上訴人乃於同年十一月二十五日將該
筆信用狀款項支付予受益人Gemway公司，嗣伊於同年十二月二十四日代歐麗公司墊付
差金三十二萬七千一百四十四元二角，折合新台幣一千零六十八萬四千五百三十元予
上訴人等情為上訴人所不爭執，且有被上訴人提出之合作外匯業務合約書、信用狀及
其譯文、中銀洛杉磯分行寄送之律書及其譯文，到單通知及其譯文、外匯水單等文件
可稽，堪信為真實。查中銀洛杉磯分行於一九九七年十一月十三日寄交上訴人之律書
指示欄之記載內容，其真意為向開狀銀行即上訴人詢問，俟其同意後押匯，而非逕致
為依訖收程序處理。本件當事人既未明確提起扣更致為適用「託收統一規則」，自仍
應依信用狀統一慣例辦理。況且本件受益人開具之匯票，係以上訴人為付款人，並非
以進口商歐麗公司為付款人，故本件仍應依信用狀貿易方式及兩造簽訂之外匯業務合
約資以判斷雙方之權利義務關係。次查被上訴人前因本身未辦理開發信用狀之業務，
乃與上訴人簽訂外匯業務合約，依合約式辦法第一項約定：於被上訴人　戶欲辦理進
出口外匯業務時，由被上訴人副署後轉送至上訴人。本件歐麗公司因辦理進口，向被
上訴人申請開發信用狀，被上訴人乃依據上開合約轉委託上訴人辦理開發系爭信用狀
，兩造間就系爭信用狀之處理，顯有民法第五百三十七條之委託關係。且上訴人已依
合約第三項、第五項約定請求被上訴人付款，而被上訴人並非進口商，自不可能向上
訴人申請開發信用狀，被上訴人前開付款行為，實係依據系爭合約所為，上訴人辯稱
伊開發信用狀與被上訴人無關，殊不足取。再查本件裝箱單載明裝箱日期為一九九七
年十一月十日，而載貨證券記載之裝船日期為一九九七年十一月二日。依上開單據顯
示：本件係先裝船再裝箱，有違海事實務及一般經驗法則，可認該二單據彼此不協調
而相互抵觸，依信用狀統一慣例第十三條ａ款之規定足證單據有瑕疵。況單據表面所
載日期內容與一般經驗及論理法則有違，亦係判斷單據有無偽造或詐欺情事之重要內
容，上訴人未將此情告知買賣人及被上訴人，即擅行付款，其審查單據難謂已盡合理
之注意。又系爭載貨證券未填具貨物包皮之種類、個數及標誌（嘜頭），有違海商法
第五十條規定且與信用狀要求復為「清潔裝船載貨證券」亦不一致，上訴人承辦人於
審查單據時，就此未予發現，有重大過失。參以本件中銀洛杉磯分行拒絕辦理押匯，
並對上訴人寄交律書（託收指子書），上訴人猶未加注意，擅自墊付款項，上訴人顯
未善盡其審查單據之注意義務，依民法第五百四十四條及第二百十三條規定，自應負
損害賠償責任等語，為其判斷之基礎。
惟查本件信用狀對運送單據僅規定為「整套清潔且已裝載之海運載貨證券」，似未規
定載貨證券須填具貨物包皮之種類，個數及標誌。所謂不清潔之載貨證券，依一九九
三年修訂之信用狀統一慣例第三十二條規定，係指運送單據載有貨物或包裝之瑕疵狀
況條款或註記者而言。而所稱貨物或包裝之瑕疵之狀況，係指破損、遭水漬、包裝不
適宜海洋運輸、鐵皮條鬆失等而言。系爭載貨證券無此等條款或註記，並非不清潔載
貨證券。倘若本件信用狀並未特別規定載貨證券必須載明貨物包皮之種類、個數及標
誌屬實。則系爭載貨證券未有此等記載，即不能指為與信用狀所要求者不符，而且有
瑕疵。又查信用狀僅規定受益人須提出裝箱單，對於裝箱單之內容，包括裝箱單之文
件制作日期則未規定，且前開信用狀統一慣例，亦未規定裝箱單之文件制作日期不得
晚於載貨證券之裝船日期。且裝箱單即包裝單主要為商業發票之補充文件，其制單日
期一般暫予保留，復辦理押匯時填之，最遲不得超過信用狀之有效期限及提示期限。
做本件裝箱單之制單日期未要求於實際裝箱之日制作，則其所載日期縱遲於載貨證券
記載之裝船日期，仍難二者係不協調而相互抵觸，屬有瑕疵之單據。原審未予深究，
徒憑前揭情詞，遽認系爭單據有瑕疵，已欠允洽。此外，上訴人就押匯單據之審查責
任，依國際慣例僅及於單據間表面記載有無明顯不一致，或與信用狀之要求是否相符
而已。上開單據，原審既認上訴人於接受後之八十六年十一月二十一日經由被上訴人
函知歐麗公司並經歐麗公司同意接受後，上訴人乃於同年十一月二十五日將該筆信用
狀款項支付受益人等情。系爭單據既經歐麗公司確認同意接受後，上訴人始依信用狀
支付款項予受益人，則上訴人是否仍應負損害賠償責任，即值斟酌。原審說明上訴人
前開抗辯不足採取之意見，遽為上訴人不利之判決，亦有判決不備理由之違法。上訴
論旨，執以指摘原判決不當，求予廢棄，非無理由。
據上論結，本件上訴為有理由。依民事訴訟法第四百七十七條第一項、第四百七十八
條第一項，判決如主文。
中      華      民      國    九十一    年      八      月     十五     日
                              最高法院民事第四庭
                                  審判長法官  蕭  亨  國
                                        法官  許  朝  雄
                                        法官  謝  正  勝
                                        法官  陳  淑  敏
                                        法官  劉  福  來
      右正本證明與原本無異
                                              書  記  官
中      華      民      國    九十一    年      九      月              日
